臺灣高等法院刑事判決　　　　　　　　96年度上易字第1441號
上　訴　人　臺灣板橋地方法院檢察署檢察官
上　訴　人
即　被　告　乙○○
選任辯護人　周仕傑律師
被　　　告　甲○○
　　　　　　丙○○
　　　　　　丁○○
上三人共同
選任辯護人　崔百慶律師
　　　　　　王柏棠律師
上列上訴人因被告傷害案件，不服臺灣板橋地方法院95年度易字
第2368號，中華民國96年5月17日第一審判決（起訴案號：臺灣
板橋地方法院檢察署95年度偵字第17691號），提起上訴，本院
判決如下：
    主  文
原判決關於乙○○部分撤銷。
乙○○連續傷害人之身體，處拘役伍拾日，減為拘役貳拾伍日；
如易科罰金，以銀元佰元折算壹日。
其他上訴駁回。
    事  實
一、乙○○、甲○○為鄰居關係；丙○○、丁○○均為甲○○之
    子，乙○○、甲○○平日因樓梯間電燈問題常所爭執。民國
    九十五年六月十三日下午六時三十分許，乙○○與夫曾吉川
    返回臺北縣板橋市○○街四巷九之二號住家時，見隔壁鄰居
    甲○○在同棟十一之二號住處門前與住居在同棟十一之三號
    之鄰居陳金西談論樓梯間關燈問題，乙○○因誤認遭甲○○
    指摘，二人因而發生口角爭執，乙○○竟基於傷害之概括犯
    意，先以腳踹向甲○○住處鐵門，致甲○○右手掌遭鐵門撞
    擊，受有右手拇指及手掌間關節扭傷紅腫區域約五X三公分
    之傷害。甲○○質問乙○○為何踹門？乙○○即欲再次攻擊
    甲○○，曾吉川見狀，欲將乙○○拉回屋內未果，陳金西即
    阻隔在乙○○與甲○○之間，阻止二人發生身體接觸。此時
    甲○○之子丙○○在屋內聽聞聲響，至門外見狀，亦即站到
    乙○○、甲○○之間，阻擋乙○○毆打甲○○。而曾吉川因
    擔心乙○○遭丙○○攻擊，乃走向甲○○；丙○○亦恐曾吉
    川攻擊甲○○，遂擋在曾吉川前方，並大聲呼叫在屋內之丁○○出來保護甲○○，丁○○走出屋外後，即站立阻擋乙○○攻擊甲○○，並轉頭詢問甲○○有無受傷。乙○○竟趁隙
    以牙齒咬向丁○○之左手臂，致丁○○受有左前臂（起訴書
    誤載為右前臂，應予更正）三X三公分瘀傷之傷害。嗣經曾
    吉川強力將乙○○拉回屋內，其餘人始各自返家。
二、案經甲○○、丁○○訴由臺北縣政府警察局海山分局報請臺
    灣板橋地方法院檢察署檢察官偵查起訴。
    理  由
壹、有罪部分：
一、訊據上訴人即被告乙○○固坦承於上開時地以牙齒咬向丁○○手臂之事實，然矢口否認有傷害犯行，辯稱：與甲○○發
    生口角後，並未腳踹甲○○家鐵門，當時係遭甲○○、丙○○、丁○○圍毆。雖有要揮拳打甲○○，但因中間站有陳金
    西，致未能擊中甲○○。乃因遭丁○○從背後熊抱住胸部，
    雙腳騰空，為求自衛，始會口咬丁○○右手腕等語。
二、惟查：
（一）證人甲○○於原審證稱：住處的鐵門本來是半開的，乙○○跟我發生爭執後，很生氣地踹我住處的鐵門，結果鐵門
      就撞到我的手指，後來我就質問乙○○為何撞我家鐵門，
      乙○○就要揮打我，陳金西就趕快轉頭下來阻擋等語；證
      人丁○○於原審證稱：我出去時看到曾吉川和丙○○在對
      峙，陳金西站在丙○○的右後方，我母親甲○○站在我家
      門口靠近牆壁處，乙○○邊尖叫邊衝撞陳金西的右邊要毆
      打我母親，我就趕快站到陳金西的右邊，確定可以擋住乙○○的位置後，才轉頭問母親甲○○的狀況，我母親右手
      握著，說右手有碰到，我可能是這時候被乙○○咬到，是
      進到屋內後才發現左手臂有咬痕，且有滲血，在出去前身
      上本來並沒有受傷，而出去後只有乙○○在衝撞我，所以
      推斷所受傷害，應該是乙○○造成的等語。證人陳金西於
      原審證稱：案發當日回家時碰到甲○○，就跟甲○○說三
      樓樓梯間的電燈可不可以不要關掉，我們在談話時，乙○○剛好回來，乙○○就大小聲，我不知道他們間有什麼事
      情，乙○○要跟我說話，我不想聽就走上樓，上樓時聽到
      砰一聲好大聲，是鐵門的聲音，回頭看，就看到乙○○、
      甲○○在吵架，我有聽到甲○○說你在撞門在撞什麼意思
      等語；證人廖宜菁於原審證稱：我住在同棟九之三號，案
      發當日在家裡聽到爭吵的聲音，就出來站在樓梯上探頭查
      看，看到陳金西和丁○○擋住乙○○，因為乙○○有主動
      衝撞，乙○○有鑽的動作，要去拉甲○○的手，但沒有拉
      到，頭低低的靠近丁○○的左手，而曾吉川手拿二把菜刀
      ，站在丙○○前面，最後看到曾吉川用力的把乙○○往家
      裡拉，我才敢帶小孩出門去補習，後來回來後有先去甲○○家，想了解為何會發生衝突，我有看到甲○○的大姆指
      好像有被壓到，他說很痛，而丁○○左手有一個很深的咬
      痕，還有一點流血等語。按證人陳金西與被告四人均為鄰
      居關係，入住同棟公寓時間不長，與被告四人均無深厚情
      誼，自無偏袒被告乙○○或甲○○、丙○○、丁○○之必
      要，所為證言應屬真實。而甲○○、丁○○及證人廖宜菁
      指證被告乙○○傷害行為，均與證人陳金西證述情節相符
      ，自屬可信；且甲○○、丁○○指稱遭被告乙○○毆打成
      傷，亦據提出診斷證明書在卷為憑。被告乙○○傷害甲○○、丁○○之事實堪以認定。
（二）雖甲○○、丁○○係於事發後之第二日即九十五年六月十
      四日始前往醫院驗傷，然甲○○、丁○○均稱原本無意興
      訴，後因被告乙○○至警局提出傷害告訴，遂亦前去驗傷
      ，並對被告乙○○提起告訴。而被告乙○○係於案發當日
      即九十五年六月十三日前往警局對甲○○等人提出告訴，
      甲○○、丁○○則係經警通知，於九十五年六月二十五日
      前往警局製作筆錄，始向被告乙○○提出傷害告訴，有警
      詢筆錄在卷可考。則甲○○、丁○○於案發後既本無意對
      被告乙○○提出傷害告訴，且二人傷勢均屬輕傷，亦無立
      即就醫之必要，甲○○、丁○○因而於被告乙○○提出傷
      害告訴後，始於翌日前往醫院驗傷，自合於常情。再被告
      乙○○坦承有口咬丁○○手臂之事；且證人陳金西結稱：
      聽見甲○○質問被告乙○○「你在撞門在撞什麼意思」，
      若非被告乙○○確有推撞甲○○住處鐵門，甲○○何須質
      問被告乙○○？足見甲○○、丁○○確有遭被告乙○○毆
      打成傷無疑。自不得以甲○○、丁○○未於案發後立即驗
      傷，即認二人所受傷害為不實。
（三）證人即被告乙○○之夫曾吉川於原審證稱：丙○○、丁○○是用雙手揮打乙○○的頭部，甲○○的右手因為被陳金
      西擋住，所以用左手由上往下揮打，有無打到乙○○，我
      不知道等語，然與被告乙○○上開所辯，已有不符，無從
      據以認定甲○○、丙○○、丁○○有毆打被告乙○○之行
      為。而證人陳金西於原審證稱：並沒有看到丙○○、丁○○有把乙○○架起來，也沒有看到甲○○、丙○○、丁○○有打乙○○等語。則甲○○、丙○○、丁○○既無毆打
      被告乙○○，被告乙○○竟以口咬傷丁○○，自與正當防
      衛不合。被告乙○○辯稱係因正當防衛而口咬丁○○，委
      無可採。事證明確，被告乙○○傷害犯行堪以認定。
三、核被告乙○○所為，係犯修正前刑法第二百七十七條第一項
    之傷害罪。被告乙○○行為後，刑法施行法已於九十五年六
    月十四日增訂該法第一條之一規定，並自九十五年七月一日
    施行，刑法分則編各罪所定罰金之貨幣單位原為銀元，依修
    正前刑法第三十三條第五款規定，罰金刑為一銀元以上，有
    關罰金倍數之調整及銀元與新台幣之折算標準，則定有「罰
    金罰鍰提高標準條例」及「現行法規所定貨幣單位折算新台
    幣條例」，除罰金以一銀元折算三元新台幣外，並將七十二
    年六月二十六日以前修正之刑法部分條文罰金數額提高二至
    十倍。嗣修正後刑法第三十三條第五款將罰金刑提高為新台
    幣一千元以上，並以百元計算之。因刑法第三十三條第五款
    所定罰金貨幣單位既已改為新台幣，刑法分則編各罪所定罰
    金之貨幣單位亦應配合修正為新台幣，為使刑法分則編各罪
    所定罰金之最高數額與刑法修正前趨於一致，爰增訂刑法施
    行法第一條之一規定，將刑法分則編各罪所定罰金之貨幣單
    位均改為新台幣，並將七十二年六月二十六日以前修正之刑
    法部分條文罰金數額提高為三十倍，其後修正者則提高為三
    倍。是以刑法分則編各罪所定罰金刑之最高數額，修正前後
    並無不同；但罰金刑之最低數額，則於修正後提高，修正後
    規定不利於被告，依刑法第二條第一項前段規定，本件被告
    乙○○所犯刑法條文有罰金刑規定者，應適用修正前之規定
    。又被告行為後，刑法第五十六條連續犯規定，業於九十四
    年一月七日修正公布刪除，並於九十五年七月一日施行。被
    告行為後，新法業已刪除連續犯規定，此刪除雖非犯罪構成
    要件之變更，但顯已影響行為人刑罰之法律效果，自屬法律
    有變更，依新法第二條第一項後段規定，比較新、舊法結果
    ，應適用舊法以連續犯論處（最高法院九十五年度第八次刑
    事庭會議決議參照）。被告乙○○先後傷害甲○○、丁○○
    之犯行，時間密接，犯罪構成要件相同，顯係基於概括犯意
    為之，應依修正前刑法第五十六條連續犯規定論以一罪，並
    加重其刑。
四、原審就被告乙○○論罪科刑，固非無見。惟被告乙○○所犯
    傷害罪時間在九十六年四月二十四日以前，合於中華民國九
    十六年罪犯減刑條例第二條第一項第三款減刑之規定，原審
    未及依法減刑，實有未當。再被告乙○○係因與甲○○發生
    口角衝突，一時失控，始出手毆打甲○○、丁○○，且甲○○、丁○○所受傷勢尚輕；原審量處被告乙○○有期徒刑四
    月，尚屬過重。被告乙○○上訴，否認犯行，固無理由，惟
    原判決既有可議，自應由本院將關於被告乙○○部分撤銷改
    判。爰審酌被告乙○○因與甲○○口角衝突，出手傷害甲○○、丁○○，同時參酌被告乙○○平日素行、犯罪動機、目
    的、手段、甲○○、丁○○所受身體傷害程度及犯罪後態度
    等一切情狀，量處拘役五十日，並依法減為二十五日。被告
    乙○○行為後，刑法第四十一條第一項將易科罰金折算標準
    ，由「得以一元以上三元以下折算一日」，修正為「新臺幣
    一千元、二千元或三千元折算一日」；而罰金罰鍰提高標準
    條例第二條則於九十五年四月二十八日廢止，並於九十五年
    七月一日施行；經比較新舊法結果，以舊法有利於被告乙○○，依刑法第二條第一項前段，應依修正前規定諭知易科罰
    金之折算標準。
五、公訴意旨另以：被告乙○○於上開時地並有傷害丙○○，致
    丙○○受有抓傷，因認被告乙○○此部分亦涉有傷害罪嫌。
    惟丙○○係於九十五年六月二十二日始至醫院驗傷，距案發
    時間已相隔九日，則該等傷勢是否係於九十五年六月十三日
    因被告乙○○之傷害行為所造成，已有可疑。且依甲○○、
    丁○○、陳金西、廖宜菁指證，亦無從證明被告乙○○有傷
    害丙○○之犯行，此部分起訴事實，自屬無法證明。惟公訴
    人認此部分與上開論罪科刑部分，有連續犯裁判上一罪關係
    ，爰不另為無罪之諭知。
貳、無罪部分：
一、公訴意旨另以：被告甲○○於上開時地，因與乙○○發生爭
    吵，竟基於傷害他人身體之犯意，徒手毆打乙○○，被告丙○○聽聞吵雜聲出門觀看並大聲呼叫後，與被告甲○○基於
    傷害之共同犯意，傷害乙○○（起訴書誤載為甲○○，應予
    更正）之身體，被告丁○○聽聞被告丙○○之呼叫，亦從屋
    內衝出，與被告甲○○、丙○○共同基於傷害之犯意，傷害
    乙○○（起訴書誤載為甲○○，應予更正），致乙○○受有
    頭部外傷、腹部挫傷、右手瘀傷二X二公分、左眼角鈍挫傷
    二X二公分之傷害。因認被告甲○○、丙○○、丁○○涉有
    刑法第二百七十七條第一項之傷害罪嫌。
二、按犯罪事實應依證據認定之，無證據不得認定犯罪事實；又
    不能證明被告犯罪者，應諭知無罪之判決，刑事訴訟法第一
    百五十四條第二項及第三百零一條第一項分別定有明文。又
    檢察官對於起訴之犯罪事實，應負提出證據及說服之實質舉
    證責任，倘其所提出之證據，不足為被告有罪之積極證明，
    或其指出證明之方法，無從說服法院以形成被告有罪之心證
    ，基於無罪推定之原則，自應為被告無罪判決之諭知（最高
    法院九十二年台上字第一二八號判例意旨參照）。
三、公訴人認被告甲○○、丙○○、丁○○涉有傷害罪嫌，無非
    以告訴人乙○○指訴及乙○○之診斷證明書為論據。訊據被
    告甲○○、丙○○、丁○○均否認有傷害犯行，被告甲○○
    辯稱：因遭乙○○踹住處鐵門，乃加以質問，旋遭乙○○出
    手毆打，經陳金西前來攔阻等語；被告丙○○辯稱：當時怕
    母親遭受攻擊，乃擋在母親前面，並與曾吉川對峙，始終未
    毆打乙○○等語；被告丁○○辯稱：當時聽到哥哥大叫母親
    被打，出去站到母親前面保護，但沒有打乙○○等語。
四、經查：
（一）乙○○於警詢指稱：當時甲○○一直罵我，我忍不住也回
      罵，後來甲○○就打開鐵門幾近瘋狂似的揮出一拳重重擊
      中我頭部，我本能地也回了一拳，隨後他二個兒子也衝出
      來，他們三人對我亂拳毆打，我無力抵抗，其中一位身材
      比較高大魁武的，把我架起來，使我雙腳騰空，對我又是
      一陣毆打，使我頭部及腹部身體多處遭毆傷等語；及至原
      審證稱：我回罵甲○○後，他惱羞成怒，就把鐵門打門，
      砰的一聲撞到牆壁，就衝出來打我頭部，我就回他一拳，
      但沒有打中甲○○，因為中間隔著陳金西，先出來的是丁○○，丙○○接著出來，丁○○就從我後面把我整個人架
      起來，雙腳騰空，我覺得這是不禮貌行為，就一直掙脫，
      接著他們三人就一直亂拳打我，後來丁○○把我重摔在地
      上他們三人就對我拳打腳踢，我就只有哀嚎等語。惟證人
      陳金西於原審證稱：案發當日，我在上樓時因聽到砰的一
      聲，回頭就看到乙○○、甲○○在吵架，我就下去勸架，
      我看到乙○○的先生曾吉川要拉乙○○回家，乙○○一直
      要衝出來，曾吉川拉不進去，乙○○看起來很兇，要打人
      的樣子，我就站在乙○○、甲○○他們中間擋開，結果他
      們兩人打都打到我，我也搞不清楚是誰打到我，甲○○的
      兩個兒子丙○○、丁○○也站在中間阻止兩邊不要吵架，
      曾吉川有要拉乙○○進去，後來就拉進去了，我沒有看到
      他們兩邊有互相打到的情形，我站在靠近乙○○這邊，丙○○、丁○○是在站靠近甲○○這邊，丙○○、丁○○也
      沒有打乙○○，甲○○也沒有打乙○○，而甲○○當天並
      沒有叫他的兒子丙○○、丁○○出來幫忙，我並沒有看到
      在庭的丙○○、丁○○有把乙○○架起來，也沒有看到甲○○、丙○○、丁○○有打乙○○，乙○○事後在警局時
      有跟我說對不起，他打到我。我在警局時說乙○○好像發
      瘋一直作勢攻擊甲○○，甲○○的兩個兒子相繼出來保護
      甲○○，曾吉川見狀也進屋取出兩把刀，在他們面前揮舞
      ，我見狀就大叫，叫鄰居出來幫忙，曾吉川見鄰居出來，
      才把乙○○拉進屋內，說的都是實在等語；證人廖宜菁於
      原審亦證稱：案發當日我在家裡聽到爭吵的聲音，就出來
      站在樓梯上探頭查看，我看到陳金西和丁○○擋住乙○○
      ，因為乙○○有主動衝撞，乙○○有鑽的動作，後來曾吉
      川把乙○○拉進去後，我還有聽到門後有木門衝撞的聲音
      等語。查被告丙○○、丁○○身材均較乙○○或曾吉川高
      大、壯碩，倘有毆打攻擊乙○○之意，以被告丙○○一己
      之力，即可為之，何須呼叫丁○○出來一起保護甲○○？
      況當時鄰居陳金西亦同時在場，乙○○亦不否認陳金西確
      有阻擋在甲○○、乙○○間，阻止二人發生身體接觸，設
      當時被告甲○○、丙○○、丁○○一同毆打乙○○，陳金
      西自無可能始終阻隔在被告甲○○與乙○○之間。尤以被
      告丙○○、丁○○身材高大、壯碩，倘乙○○所稱「他們
      三人就一直亂拳打我，後來丁○○把我重摔在地上，他們
      三人就對我拳打腳踢，我就只有哀嚎等語」屬實，乙○○
      當不可能僅受有頭部外傷、腹部挫傷、右手瘀傷二X二公
      分、左眼角鈍挫傷二X二公分之傷害。足見乙○○指訴被
      告三人有傷害行為，難認屬實。
（二）雖證人曾吉川於原審證稱：我有看到甲○○、丙○○、丁○○打我老婆乙○○，我看到後就衝出去叫他們不要打，
      結果我被丙○○壓制在牆邊，用他右手壓制我脖子，左手
      壓住我右手在牆邊，我就掙扎，掙脫後就衝進屋內拿二把
      菜刀出來，丙○○、丁○○是用雙手揮打乙○○的頭部，
      甲○○的右手因為被陳金西擋住，所以用左手由上往下揮
      打，有無打到乙○○，我不知道等語。然乙○○既指稱遭
      被告丁○○架起雙腳騰空，被告甲○○、丙○○、丁○○
      三人合力拳打腳踢，而被告丙○○、丁○○又係先後走出
      屋外，先前被告甲○○與乙○○並已有很大爭吵聲，則曾
      吉川縱已先行進屋，亦不可能於乙○○遲未進入屋內，並
      在聽到爭吵聲情況下，未立即出外察看；且乙○○若遭被
      告丁○○自胸部抱起，雙腳騰空之極不禮貌行為，曾吉川
      在場何以未能目睹，且於作證時提及該段情節。況曾吉川
      既稱見被告甲○○、丙○○、丁○○毆打乙○○，三人均
      對乙○○提出傷害告訴，曾吉川對三人應心生不滿，果被
      告丙○○真有強壓曾吉川之脖子、右手，必會留下明顯之
      勒痕，曾吉川何以未加驗傷，並對被告丙○○提出傷害告
      訴？顯見曾吉川上開證言，不足採信。
（三）依乙○○提出之診斷證明書記載：頭部外傷、腹部挫傷、
      右手瘀傷二X二公分、左眼角鈍挫傷二X二公分等傷害，且
      乙○○係於九十五年六月十三日十八時四十九分許前往國
      立臺灣大學醫學院附設醫院急診，及至同日二十一時十分
      許離院，復於翌日（十四日）十一時五十分許再至該院急
      診治療，及至同日十二時許離院，固足認乙○○於案發時
      確受有上開傷害。然證人陳金西證稱：……看到乙○○、
      甲○○在吵架，乙○○先生曾吉川要拉乙○○回家，乙○○一直要衝出來，曾吉川拉不進去，乙○○看起來很兇，
      要打人的樣子，我就站在乙○○、甲○○他們中間擋開，
      結果他們兩人打都打到我，我也搞不清楚是誰打到我，甲○○的兩個兒子丙○○、丁○○也站在中間阻止，我沒有
      看到他們兩邊有互相打到的情形，丙○○、丁○○也沒有
      打乙○○，甲○○也沒有打乙○○等語；證人廖宜菁亦證
      稱：……我看到陳金西和丁○○擋住乙○○，因為乙○○
      有主動衝撞，乙○○有鑽的動作，後來曾吉川把乙○○拉
      進去後，我還有聽到門後有木門衝撞的聲音等語。則目擊
      證人陳金西及廖宜菁既均未見被告甲○○、丙○○、丁○○三人毆打乙○○，且乙○○亦有衝撞動作，並與曾吉川
      有拉扯之情事，乙○○所受傷害自可能係因自行衝撞、拉
      扯所造成。卷內復無證據證明被告甲○○、丙○○、丁○○有傷害乙○○犯行。公訴人所舉證據顯不足以證明被告
      甲○○、丙○○、丁○○有傷害罪行。原審因而為無罪之
      諭知，經核並無違誤。
五、公訴人上訴意旨以：被告甲○○因與乙○○發生爭執，而揮
    拳毆打乙○○頭部，被告丙○○、丁○○亦一同毆打乙○○
    ，被告丁○○甚至將乙○○架起使之雙腳騰空，致受有頭部
    外傷、腹部挫傷、右手瘀傷二Ｘ二公分、左眼角鈍挫傷二Ｘ
    二公分之傷害，被告甲○○、丁○○所受傷害較乙○○所受
    多處傷害為輕，足見當時乙○○係處於劣勢，原審竟認被告
    甲○○、丁○○並未毆打乙○○，反認乙○○毆打被告甲○○、丁○○等人，顯違經驗法則。況證人曾吉川證稱曾聽聞
    乙○○遭被告三人毆打後之哀號及呼叫聲，亦見被告三人確
    有毆打乙○○。惟乙○○於案發時固受有上開傷害，然目擊
    證人陳金西及廖宜菁均指證未見被告甲○○、丙○○、丁○○毆打乙○○，乙○○亦有衝撞，並與曾吉川有拉扯之情事
    ；證人曾吉川指證被告三人傷害乙○○，不足採信。乙○○
    所受傷害可能係因自行衝撞、拉扯所致，業經查明如前，公
    訴人上訴，猶執前詞，指稱被告甲○○、丙○○、丁○○有
    傷害乙○○犯行，為無理由，應予駁回。
據上論斷，應依刑事訴訟法第368條、第369條第1項前段、第364
條、第299條第1項前段，刑法第2條第1項前段、修正前第56條、
修正前第277條第1項、修正前第41條第1項前段，罰金罰鍰提高
標準條例第1條前段、修正前同條例第2條，中華民國96年罪犯減
刑條例第2條第1項第3款、第7條第1項、第2項，判決如主文。
本案經檢察官林炳雄到庭執行職務。
中　　華　　民　　國　　96　　年　　 8　　月　　29　　日
 　　　　　       刑事第四庭審判長法　官　蔡秀雄
                                  法　官　周煙平
                                  法　官　陳國文
以上正本證明與原本無異。
不得上訴。
                                  書記官  蔡棟樑
中　　華　　民　　國　　96　　年　　 8　　月　　29　　日
附錄：本案論罪科刑法條全文
刑法第277條第1項：
傷害人之身體或健康者，處三年以下有期徒刑、拘役或一千元以
下罰金。
犯前項之罪因而致人於死者，處無期徒刑或七年以上有期徒刑；
致重傷者，處三年以上十年以下有期徒刑。
